【裁判字號】    92,交聲,1748
【裁判日期】    921225
【裁判案由】    交管條例聲異
【裁判全文】
臺灣板橋地方法院交通事件裁定                  九十二年度交聲字第一七四八號
    原處分機關  交通部公路總局臺北區監理所
    異  議  人
    即受處分人  鎰生交通企業有限公司
    法定代理人  張正鎰
右異議人即受處分人因違反道路交通管理處罰條例案件，對於交通部公路總局臺北監
理所均於九十二年十一月三日，分別以北監營字第裁四○—Ａ00000000號、
第裁四○—ＣＧ0000000號所為之裁決處分不服（原舉發案號：臺北市政府警
察局交通警察大隊北市警交大字第Ａ00000000號、臺北縣政府警察局北縣警
交第ＣＧ0000000號），聲明異議，本院裁定如左：
    主  文
原處分均撤銷。
鎰生交通企業有限公司不罰。
    理  由
一、原處分意旨略以：異議人即受處分人鎰生交通企業有限公司（下稱鎰生公司）所
    有車號二三○—ＬＡ號營業小客車，分別於民國九十二年八月十六日下午三時十
    三分及同年月二十二日下午三時三十一分許，在臺北市○○路台大語文中心及臺
    二線五十點九公里處，均因「駕駛人行車速度，超過規定之最高時速二十公里以
    上」之違規事實，為臺北市政府警察局交通警察大隊及臺北縣政府警察局分別以
    北市警交大字第Ａ00000000號、北縣警交字第ＣＧ0000000號違
    反道路交通管理事件通知單（下稱違規通知單），逕行掣單舉發，異議人未依違
    規通知單上記載應到案日期前辦理結案或為不服之陳述，爰依道路交通管理處罰
    條例第四十條第一項（原處分贅引第八十五條第二項）之規定，裁處罰鍰二千四
    百元。
二、聲明異議意旨略以：異議人鎰生公司與第三人沈福德間訂有「臺北縣計程車客運
    業自備車輛參與經營契約書」，約定由沈福德提供車輛，登記於異議人公司，由
    異議人向監理機關申請營業小客車牌照及行車執照後，交付予沈福德營業使用，
    沈福德自訂約後，未按期繳納各項稅款、違規通知單及管理費用，行方不明，異
    議人亦無從交付違規通知單，業經異議人於九十二年七月四日向本院三重簡易庭
    起訴，請求沈福德返還車號二三○—ＬＡ之汽車車牌二面及行車執照，並獲勝訴
    確定判決在案，其已盡管理督促之責，請求撤銷原處分等語。
三、按道路交通管理處罰條例第八十五條第一、二、三項規定：「本條例關於車輛所
    有人之處罰，如應歸責於運送人、租用人或使用人，亦適用之。本條例關於車輛
    所有人之處罰，如應歸責於車輛駕駛人者，處罰車輛駕駛人。本條例關於車輛駕
    駛人之處罰，如應歸責於車輛所有人者，處罰車輛所有人。」，可知該條例對於
    交通違規事件係以「應歸責者」為處罰對象，而駕駛汽車違反道路交通安全規則
    者，通常情形應歸責於「汽車（含機車）駕駛人」，故道路交通管理處罰條例，
    原則上係以汽車（含機車）之駕駛人為處罰之主體。又按汽車駕駛人，行車速度
    超過規定之最高時速者，處新臺幣一千二百元以上二千四百元以下罰鍰，道路交
    通管理處罰條例第四十條第一項定有明文，可見違反限速規定，係以「汽車駕駛
    人」為處罰對象。雖然對於逕行舉發違反道路交通管理事件，經汽車所有人依通
    知單之應到案日期前到案，並告知違規駕駛人姓名、身分證統一編號及住址者，
    處罰機關應即另行通知違規駕駛人到案依法處理；汽車所有人逾應到案日期，處
    罰機關應依道路交通管理處罰條例第八十五條第三項規定處罰該汽車所有人，固
    為違反道路交通管理事件統一裁罰標準及處理細則（下稱統一裁罰細則）第二十
    四條所明訂，惟查：
  (一)、按法官於審判案件時，對於各機關就其職掌所作有關法規釋示之行政命令，固
      未可逕行排斥而不用，但仍得依據法律表示其合法適當之見解；法官依據法律
      獨立審判，憲法第八十條載有明文。各機關依其職掌就有關法規為釋示之行政
      命令，法官於審判案件時，固可予以引用，但仍得依據法律，表示適當之不同
      見解，並不受其拘束，本院釋字第一三七號解釋即係本此意旨，司法院大法官
      會議解釋第一百三十七號、第二百十六號參照。
  (二)、次按，對於人民違反行政法上義務之行為科處罰鍰，涉及人民權力之限制，係
      屬「法律保留」之事項，依憲法第二十三條及中央法規標準法第五條第二款規
      定，應依法律定之，法律雖得授權以命令為補充規定，惟授權之目的、範圍及
      內容必須具體明確，然後具以發佈命令，方符合憲法第二十三條之意旨（大法
      官會議解釋第三百十三號、第三百九十號、第四百零二號參照），且依據法律
      所發佈之授權命令僅得對於執行法律之技術性事項而為規範，尚不得以授權命
      令對法律之規定有所變更或增加法律所無之限制。查道路交通管理處罰條例第
      四十條第一項既係明訂對於「汽車駕駛人」之違規行為所為之規範，並對「汽
      車駕駛人」違反上開條文所定之行政義務而科予「行政罰」，則顯見上開條文
      所規範之對象應屬「汽車駕駛人」無疑；又違反道路交通管理事件統一裁罰標
      準及處理細則係依據道路交通管理處罰條例而訂定，其立法目的在於規範交通
      違規事件之罰鍰基準、舉發、罰鍰繳納、向處罰機關陳述意見或裁決之處理程
      序、易處吊扣汽車牌照或駕駛執照基準及繳納機構等事項之處理程序（上開條
      例第九十二條第三項參照），該細則第二十四條雖科予「汽車所有人」於一定
      期限內負有告知違規駕駛人之義務，否則即以「汽車所有人」為處罰之對象，
      其目的在於處罰機關對於逕行舉發事件，究應處罰汽車「所有人」或「駕駛人
      」有所遵循，並非使處罰對象發生終局變更，因此觀諸該細則所據以授權訂定
      之道路交通管理處罰條例，該條例第四十條第一項之法律構成要件，既係明訂
      對於「汽車駕駛人」之違規行為始為處罰，則屬該條例所據以發佈授權命令之
      統一裁罰細則，解釋上即不得違背母法而另行變更裁罰之對象，除非汽車所有
      人自始至終均未陳報駕駛人資料，即可推定汽車所有人即為駕駛人，成為終局
      處罰之對象。是參酌上揭大法官會議解釋之規範意旨，本院認受處分人雖逾越
      統一裁罰細則第二十四條規定之期限始陳報駕駛人資料，尚難援引上開細則規
      定，認為汽車所有人即為本件之終局受處罰者，否則即與道路交通管理處罰條
      例第四十條第一項之規定有所違背，合先敘明。
四、經查，本件違規車輛即二○○一年式、馬自達牌、引擎號碼00000000Ｔ
    號，車牌號碼二三○—ＬＡ之汽車係由異議人以分期付款方式向財資企業股份有
    限公司（下稱財資公司）購買，以沈福德為連帶保證人，該輛汽車亦因未按期繳
    付價金，已遭臺灣士林地方法院於九十二年十月六日以九十二年度民執富字第一
    七六八九號解除異議人之占有點交與財資公司，有附條件買賣契約書、動產擔保
    交易附條件買賣設定登記聲請書、財資公司九十二年十月十四日九二資字第二○
    一○○五號函附卷足稽，是該輛汽車於本件案發當時（九十二年八月十六日及同
    年月二十二日）並非在財資公司之占有使用當中，原處分機關處罰所有人鎰生公
    司固有所據。惟異議人鎰生公司係計程車靠行之交通公司，其與第三人沈福德約
    定由沈福德提供車輛，登記於異議人公司，由異議人向監理機關申請營業小客車
    牌照及行車執照後，交付予沈福德營業使用，沈福德因未按期繳付附條件買賣契
    約價金，至遭財資公司聲請准予強制執行本票票款二十八萬四千七百元並將該輛
    汽車取回，異議人亦於九十二年七月四日向本院三重簡易庭起訴請求沈福德返還
    汽車車牌二面及行車執照，有臺北縣計程車客運業自備車輛參與經營契約書、臺
    灣臺北地方法院九十二年度票字第四二七九號裁定、本院九十二年度重簡字第一
    一八六號附卷足憑，是本件異議人並非「汽車駕駛人」，非道路交通管理處罰條
    例第四十條第一項處罰之主體，異議人收受違規通知單後，因沈福德之行方不明
    ，無法交付違規通知單，其雖未依裁罰細則第二十四條所定應到案日期前到案，
    並告知違規駕駛人之姓名、身分證統一編號、住址。惟統一裁罰細則第二十四條
    後段關於汽車所有人逾應到案日期，處罰機關應依道路交通管理處罰條例第八十
    五條第三項規定處罰該汽車所有人之規定，解釋上難認為汽車所有人即為終局受
    處罰人，倘受處分人在上開細則所定之期限後尚能指明「應歸責者」，自不得違
    背母法而另行變更裁罰之對象，已如前述，從而，異議人既非本件違規應受處罰
    之對象，原處分機關所為之處分，自難認為允洽，本件異議有理由，爰撤銷原處
    分，並諭知異議人不罰。
五、據上論斷，應依道路交通案件處理辦法第二十條，裁定如主文。
中      華      民      國      九十二      年    十二    月  二十五    日
                                    臺灣板橋地方法院交通法庭
                                        法  官  侯  志  融
右正本證明與原本無異
如不服本裁定應於送達後五日內向本院提出抗告狀
                                        書記官  吳  進  安
中      華      民      國      九十二      年    十二    月  二十五    日


司法院資訊處製作；財團法人民間司法改革基金會備份。
